【裁判字號】    89,簡上,140
【裁判日期】    891226
【裁判案由】    給付票款
【裁判全文】
臺灣桃園地方法院民事判決  八十九年度簡上字一四○號
    上  訴  人  林勝傑即毅信針.
    被上訴人    寶島商業銀行股份有限公司
    法定代理人  甲○○
    訴訟代理人  乙○○
                丙○○
右當事人間請求給付票款事件，上訴人對於中華民國八十九年七月十八日臺灣桃園地
方法院中壢簡易庭八十九年壢簡字第三八四號第一審判決提起上訴，本院判決如左：
    主      文
上訴駁回。
第二審訴訟費用由上訴人負擔。
    事      實
甲、上訴人方面：
一、聲明：求為判決：(一)原判決廢棄。(二)駁回被上訴人在第一審簡易之訴。
二、陳述：除與原判決記載相同者，茲引用之外，補稱：
  (1)按持票人持有未到期票據而欲先取得資金，可選擇向金融機構以折扣方式由金
    融機構預收利息而購入票據，如銀行法第十五條第三項之「貼現」，但限於本票
    及匯票）。由金融業對客戶授信並給予客戶一定之額度，客戶則持銷售貨物所
    取得之票據及銷貨憑證如發票，為擔保交付金融機構貸予一定成數之貸款，同時
    由客戶在放款銀行開立票款融資備償專戶，嗣票屆期付款時，金融機構再以預先
    與融資人所簽訂之抵充約定，先將所貸款項扣抵，後如有剩餘仍屬借用人，此乃
    金融業所謂之「墊付國內票款」，即俗稱之「票貼」，二者為不同之法律關係，
    即前者金融業以支付一定對價取得票據而為持票人，後者持票人仍是融資者即借
    款人，金融業持有該票據僅係相當於質權人之法律關係，且該備償帳戶具有自償
    性為擔保之性質。
  (2)本件之法律關係為金融實務上所衍生之特種借貸關係，借用人（通常係從事生產
    廠商）將預收貨款之支票向金融機構質押，同時金融機構為免借用人偽造支票貨
    款，乃一併要求借用人於辦理「墊付國內票款」時（即俗稱票貼，與銀行法之貼
    現有異），提出出貨發票證明確有此項交易存在，且金融機構同意「墊付」之額
    度亦有一定之成數等限制，更甚仍係此種借貸係金融機構在符合前開情形下，同
    意暫時墊款之放款形態，借用人同時須在該金融行庫開設「自償專戶」待支票屆
    期由放款之金融機構以委任取款之方式交換所兌現之金錢則記入借用人之「自償
    帳戶」內於扣除手續費及先前金融機構之放款後，仍為借用人所有，是該「自償
    帳戶」所記入之兌現款乃優先與金融機構之放款相互抵銷，此乃金融機構於辦理
    墊付國內票款之真正法律關係，簡易庭未查始未，遽以通常票據關係視之，規避
    法院認定事實，適用法規之真正含義，無法維護社會公義。
  (3)再上訴人所簽發之系爭支票為「遠期支票」，訴外人稜威福公司收受後竟違反銀
    行業辦理貼現規定，未有發票，將上訴人未到期之支票持向被上訴人辦理票貼，
    同時開立國內票款融資備償專戶，由被上訴人貸予一定額度之信用放款，則遠期
    支票未到期，票據權利即未發生，上訴人自無從依背書轉讓之方式取得票據之權
    利，且票據存在上開備償專戶內，亦可證明票據非背書轉讓至明。
  (4)按民法第八九三條第二項規定「約定於債權已屆清償期而未為清償時，質物所有
    權移屬於質權人者，其約定為無效」，被上訴人既為質權人，自不享有系爭支票
    債權，另按「讓與人已將債權之讓與通知債務人者，：：債務人仍得以其對抗受
    讓人之事由，對抗讓與人。」、「債務人於受通知時，所得對抗讓與人之事由，
    皆得以之對抗受讓人，債務人受通知時，對於讓與人有債權者，如其債權之清償
    期先於所讓與之債權，或同時屆至者，債務人得對於受讓人主張抵銷。」民法第
    二百九十八條第一項、第二百九十九條第一、二項分別定有明文。而「權利質權
    之設定，除本節有規定外，應依關於其權利讓與之規定。」民法第九百零二條復
    有準用之規定，查系爭支票係上訴人與訴外人稜威福公司履行家電經銷合約所簽
    發，該公司惡性倒閉，上訴人隨即依法解除與其買賣契約，上訴人並因之請求償
    還支票，經台灣台中地方法院判決上訴人勝訴確定。是上訴人自得以對抗稜威福
    公司之事由對抗被上訴人，即上訴人於解除契約後對稜威福公司有返還系爭支票
    之請求權，該請求權得行使之期間先於被上訴人所請求票款請求權，上訴人亦可
    依法主張抵銷之。
  (5)退步言，縱本件係基於票據關係請求，然依國內票貼作業，票貼金額均在票面金
    額八成以下，被上訴人取得系爭支票顯係以不相當之對價取得，依票據法第十四
    條第二項，亦不得享有優於前手即稜威福公司之權利，其非善意第三人，上訴人
    亦可執與訴外人稜威福公司之事由對抗被上訴人。
三、證據：除援用第一審所提證據外，補提財政部金融局八五年之函令、票據質押證
    明、存證信函、裁判主文公告、判決確定證明書、民事判決書、借款契約書等影
    本為證。
乙、被上訴人方面：
一、聲明：求為判決駁回上訴。
二、陳述：除與原判決記載相同者，茲引用之外，補稱：
  (1)被上訴人係依票據關係請求，不能因為兌現的票款放在何人帳戶就認為票據是何
    人的，這只是被上訴人票據管理之問題，否則錢一進入就放在被上訴人之戶頭，
    就不知何筆票款屬於何人的。
  (2)稜威福公司向被上訴人票貼的票款扣除借款、手續費、利息等，剩下的還是放在
    稜威福公司的備償專戶內，但是稜威福公司平常不得動用該專戶內的金錢，須等
    結算後才能動用，故備償專戶僅是為方便計算，非即表示在該帳戶內之支票仍為
    稜威福公司所有。
三、證據：除援用第一審所提證據外，補提借款契約、墊付國內票款融資動用申請書
    、申請墊付國內票款票據明細表各一份、統一發票影本共七張等為證。
    理      由
一、本件被上訴人起訴主張其持有上訴人簽發新竹區中小企業銀行內壢分行面額各二
    十五萬元之支票二紙（下稱系爭支票），詎屆期提示竟未獲付款，爰本於票據之
    法律關係請求上訴人給付五十萬元票款之判決。上訴人則以其簽發系爭支票，係
    支付向稜威福公司購買冷氣機之貨款，惟稜威福公司經營不善惡性倒閉，未能依
    約交付貨物，復持系爭支票向被上訴人辦理墊付國內票款，是被上訴人係基於權
    利質權或委任取款之法律關係持有系爭支票，依民法第三百八十九條第二項之規
    定，上訴人自得以對抗稜威福公司之事由對抗被上訴人。再一般民間企業前往銀
    行辦理票據貼現，均需附上交易憑證，本件稜威福公司僅憑票據向被上訴人辦理
    支票貼現，票貼程序顯不合規定，是被上訴人取得票據係惡意，且縱被上訴人因
    辦理支票貼現借款而受讓係爭支票，依目前銀行辦理票貼作業，票貼金額均在票
    面金額八成以下，是被上訴人係以不相當之對價取得系爭支票，自不得享有優於
    前手即稜威福公司之權利等語，資為抗辯。
二、經查訴外人稜威福公司分別於八十七年十一月九日、同年十二月十日填載「墊付
    國內票款融資動用申請書」二紙，向被上訴人各借款三百九十萬元、一百四十萬
    元，並以上訴人所簽發之系爭支票二紙連同其他人所簽發之支票，背書後，交予
    被上訴人收執，而被上訴人即依約核貸款項，嗣屆期提示系爭支票竟未獲付款等
    事實，有被上訴人提出之放款借據、撥貸申請書、票據明細表、放款客戶還款繳
    息查詢單及稜威福公司之統一發票及退票理由單等為證，上訴人對此亦不爭執，
    堪信屬實。惟上訴人以被上訴人持有系爭票據，係基於權利質權或委任取款之法
    律關係而持有系爭支票，且被上訴人辦理支票貼現之程序因欠缺發票，顯不合規
    定，另其取得票據係惡意及以不相當之對價取得等理由置辯，是本件應先究明者
    ，為訴外人稜威福公司是否經由背書轉讓系爭支票予被上訴人，抑或稜威福公司
    在系爭支票之背書，僅為設質背書或委任取款背書等情。
三、按被上訴人借款予訴外人稜威福公司，並由稜威福公司在系爭票據背書後交付予
    被上訴人，依渠等所訂借款契約（放款借據）：三、動用時借款人應出具「墊付
    國內票款融資動用申請書」，並檢附經貴行認可之票據，撥貸之金額由貴行逕行
    決定，：：：。四、借款人提供票據，皆為借款人基於商品之銷售、出租或提供
    服務等合法交易行為所取得，並經借款人背書轉讓與貴行。五、借款人同意所提
    供之票據，到期兌收存入由貴行另行設立之備償專戶（即活期存款一四七七七號
    帳戶），並願遵守左列約定：(1)借款人授權貴行得隨時由該專戶轉帳抵償借款人
    在貴行之一切債務，並以本借款契約為授權之證明。(2)非經貴行同意，借款人不
    得動用專戶內之存款。此有上開借款契約（墊付國內票款融資專用）在卷可參。
    由上述約定可知，訴外人稜威福公司係將系爭支票以「背書轉讓」之方式交予被
    上訴人收受（見借款契約第四條明定），且系爭支票係做為清償借款之用（兌現
    後抵償債務、見第五條(1)）。則契約既已載明票據係背書轉讓，當事人自應受其
    拘束。且約定以票據做為清償借款之用外，並無其他清償方式之約定，顯見即是
    以背書轉讓票據權利做為清償借款之用至明。是訴外人稜威福公司係以背書轉讓
    之方式移轉系爭票據予被上訴人至為顯明。且台灣高等法院八十九年七月編印之
    八十八年法律座談會彙編第十一號法律問題：「該支票業經Ａ背書轉讓予Ｂ銀行
    ，性質上係屬週轉金貸款之還款來源，基於支票乃係一支付工具，依票據法第五
    條及十三條之規定，當然具有票據文義性及無因性，票據債務人應依票上所載文
    義負責，故Ｂ可對Ａ行使票據請求權」，亦可資參照。
四、上訴人稱訴外人稜威福公司在系爭票據所為之背書，係「設質背書」或「權利設
    質擔保」云云，經查：
  (1)按支票具有支付工具之性質，與本票、匯票屬信用工具之性質不同，此由支票僅
    有發票日並無到期日可得知，惟以國內目前仍有使用遠期支票為交易之習慣言，
    簽發或交付遠期支票之交易，確係經濟交易上所常見，且遠期支票非法所禁止，
    亦非無效，票據法第一百二十八條第二項規定「支票在票載發票日前，執票人不
    得為付款之提示」可證；是遠期支票亦同具有信用工具之性質。而遠期支票之簽
    發、背書、交付，均有其原因關係存在，如買賣、借貸、承攬等。惟收受遠期支
    票者，為求擔保之確實，常要求債務人如為發票人時，須另謀他人在票據上背書
    ，再行轉讓，或要求債務人於他人簽發之票據上背書後，再行轉讓（此即俗稱之
    客票）。是無論係簽發遠期支票，或在遠期支票上背書而交付，如不具有擔保付
    款之功能，買受人、借款人、定作人儘可於付款期限屆至時，再簽發或交付即期
    支票即可，何須預先交付遠期支票？而出賣人、出借人、承攬人之所以同意收受
    遠期支票以代現金之支付，自係認已完全受讓票據權利所致；如僅因遠期支票同
    時具有擔保之功能，即認該票據之背書祗具權利質權（證券質權）之性質，被背
    書人或執票人並未取得票據權利，發票人或票據背書之債務人，均可執渠等與前
    手背書人間之事由，對抗被背書人或執票人，此舉將使被背書人或執票人失其保
    障，並破壞票據之流通及交易之安全。綜上所述，顯見遠期支票除具有支付工具
    之性質外，亦具有擔保之功能，惟此項擔保之性質，係緣於票據之無因性及文義
    性，並非因設定質權所致。是收受票據之被背書人或執票人，除非因直接前手以
    渠等間之原因法律關係為抗辯外，概得享有所有票據上之權利，唯有如此，始能
    確保票據之流通及交易之安全甚明。
  (2)次按票據背書，係執票人以轉讓票據權利或其他目的，所為之附屬票據行為，即
    票據之背書，以轉讓票據權利為主要目的（即所謂轉讓背書）。但亦有以委任取
    款之目的所為之背書（如票據法第四十條之委任背書），或以設定質權為目的所
    為之背書（如民法第九百零八條之設質背書），惟後二者屬例外。依票據法第四
    十條規定之委任取款背書，此種背書並非移轉票據權利，僅授與代為取款之權限
    而已，故被背書人並非票據權利人，背書人始為票據權利人，被背書人只能代為
    行使權利，因此種型態之背書，是屬例外，故須在票據上載明係以委任取款之目
    的，始能發生委任取款背書之效力，否則，仍應視為一般轉讓背書，此觀之票據
    法第四十條第一項規定之目的即明（同法第一百四十四條規定支票準用之）。至
    於委任取款之記載方式，依一般慣例，如記載為「本票據委任被背書人取款」、
    「因取款」、「因代理」、「託收」等是。查本件系爭支票背面固有訴外人稜威
    福公司及法定代理人之蓋章，惟並無上開方式之委任取款之記載，有系爭支票二
    紙影本附卷可稽，是顯難認稜威福公司所為之背書，為委任取款之背書至明。
  (3)就設質背書言，「設質背書」係以設定權利質權為目的所為之背書，因交付證券
    而生設定質權之效力，民法第九百零八條至第九百十條設有證券質權之規定。票
    據之設質，依該法第九百零九條之規定，自得適用。惟該項規定既非票據法上之
    規定，因之無票據法之效力，而僅發生民法上之質權效力；至於設質背書，依民
    法第九百零八條之規定，仍應以背書方式為之。惟票據之背書，其常態係以轉讓
    票據權利為其主要目的，則非屬常態之設質背書，為不與一般轉讓背書混淆，參
    酌上開委任取款背書之記載方式應載明委任取得之意旨，應認為設質背書，亦須
    在票據上載明設質之目的，始能發生設質背書之效力，否則，自應依一般交易常
    態，以一般轉讓背書視之，始符常情。觀之民法第九百零八條之立法理由「至以
    其他之有價證券為標的物者，則應依背書方法為之，即以其入質情形於證券上記
    明，而將其證券交付與質權人，讓與之效力始能鞏固」亦可明之。是票據上之背
    書，未指明以設質為目的者，票據債務人如欲主張係設質背書者，依民事訴訟法
    第二百七十七條第一項「當事人主張有利於己之事實者，就其事實有舉證之責任
    。」之規定，自應舉證證明該背書之背書人與執票人間，確有設質之合意始可；
    否則，空言主張背書係以擔保借款為目的之設質背書，自係未盡其舉證責任，顯
    難採信。
  (4)又關於銀行辦理「貼現」、「票貼」、「墊付國內票款」等之規定，與本件系爭
    支票之票據權利是否移轉無關，蓋「貼現」係指「銀行辦理票據承兌保證及貼現
    業務辦法」中所稱之票據貼現，僅票據法中之匯票及本票始有適用，因支票在性
    質上係屬支付工具，故不得為貼現之標的。惟因應國內有使用遠期支票交易之習
    慣，故已廢止之「銀行對企業授信規範」，就實務上銀行對國內支票在票載發票
    日前，以及匯票、本票金額較小未便辦理貼現者，墊付其部分票款之票款融通方
    式，稱為「墊付國內票款」（即俗稱之「票貼」），此係欲創設遠期支票做為信
    用工具之另種方式。前開「銀行對企業授信規範」於八十八年十一月二日廢止，
    改以八十九年一月七日所公布之「中華民國銀行商業同業公會全國聯合會會員授
    信準則」代之，依準則第十一條對於直接授信之企業貸款而為「週轉資金貸款」
    之說明：「短期係寄望以企業之營業收入或流動資產變現，作為其償還來源」；
    而種類則包括「一般營運週轉金貸款」、「墊付國內、外應收款項」及「貼現」
    等。然無論銀行所經營之授信業務係屬何者，企業因向其貸款而為背書、交付之
    遠期客票，性質上是否為一般轉讓背書，或係委任取款背書，或係設質背書，仍
    須視渠等間之約定，並探究真意而為認定，自不得以銀行同業間之授信準則做認
    定被上訴人是否受讓票據權利之依據。退一步言，縱銀行違背同業間之授信準則
    ，未確實徵信即予借貸，亦不影響其受讓票據之權利至明。
五、上訴人抗辯被上訴人違反票據貼現之規定，未待稜威福公司提出統一發票，即予
    以貸款，係惡意或重大過失取得系爭票據，依票據法第十四第一項之規定，不得
    享有票據上之權利云云。惟「按票據法第十四條所謂以惡意或有重大過失取得票
    據者，係指明知或可得而知轉讓票據之人，就該票據無權處分而仍予取得者而言
    。」（最高法院五十二年度台上字第一九八七號判例參照）。「票據法第十四條
    所謂以惡意取得票據者，不得享有票據上之權利，係指從無權處分人之手，受讓
    票據，於受讓當時有惡意之情形而言，如從有正當處分權人之手，受讓票據，係
    出於惡意時，亦僅生票據法第十三條但書所規定，票據債務人得以自己與發票人
    或執票人之前手間所存人的抗辯之事由對抗執票人而已，尚不生執票人不得享有
    票據上權利之問題。」（最高法院六十七年度台上字第一八六二號判例意旨參照
    ）。查系爭支票係上訴人向訴外人稜威福公司購買冷氣機所簽發交付，用以預付
    貨款等情，為上訴人所是認，是稜威福公司取得系爭支票係經由合法之商業行為
    而取得，為有權處分系爭支票之人，則稜威福公司背書予被上訴人自非無權處分
    ，揆諸上揭判例意旨，即無票據法第十四條第一項之適用，上訴人之抗辯，難認
    有理由。矧被上訴人貸予訴外人稜威福公司本件借款時，訴外人稜威福公司曾提
    出八十七年十月七日至同年十一月三十日售予上訴人貨物其公司所簽發之統一發
    票七張共二十五萬零四百九十一元，及八十七年九月四日至同年月十九日出售貨
    物之統一發票四張共二十五萬五千一百四十九元，有上開統一發票影本各在卷可
    稽，足見被上訴人非僅以系爭支票為核貸之唯一憑證，上訴人執此指摘被上訴人
    違反票據貼現之核貸程序云云，顯有誤會。
六、上訴人復抗辯被上訴人以票面金額八成以下貼現取得系爭支票，為無對價或不相
    當對價取得系爭支票，依票據法第十四條第二項之規定，不得享有優於前手即稜
    威福公司之權利云云。按「票據法第十四條第二項所謂無對價或以不相當之對價
    取得票據者，不得享有優於其前手之權利云云，係指無對價或以不相當之對價自
    無票據權利人之手取得其票據者而言。查銀行得辦理經常性融資如「墊付國內票
    款」之業務，業如上述。本件被上訴人取得系爭支票係因訴外人稜威福公司向其
    借款時以背書轉讓所交付，被上訴人在訴外人稜威福公司提供票據面額八成以下
    之範圍內，一次或分次借款予稜威福公司，並在被上訴人銀行內開設以稜威福公
    司名義之「備償專戶」做為支票提示兌現後清償之用，票款如獲兌現，則於計算
    清償借款、支付利息、手續費後，尚有剩餘者，則歸訴外人稜威福公司所有等情
    ，亦有前揭借款契約、被上訴人之授信批覆書、放款帳務明細表資料查詢等在卷
    可按。由上可知，被上訴人由稜威福公司之背書轉讓取得系爭支票，係用以之做
    借款之擔保及還款之用，則被上訴人既有出借款項，並於計算借款、利息、手續
    費後將剩餘款項返還訴外人稜威福公司，自難認被上訴人取得系爭票據係無對價
    或不相當對價可言。雖上訴人稱訴外人稜威福公司並未交貨，伊損失甚大云云，
    然此為上訴人與訴外人稜威福公司間交付票據之原因關係，渠二者間如何主張權
    利之問題，顯與被上訴人無涉，上訴人即票據債務人，自不得持其與被上訴人之
    前手即稜威福公司之抗辯事由（如未履行交付契約所定貨物之債務不履行）對抗
    被上訴人，從而上訴人抗辯被上訴人因辦理墊付國內票款而受讓系爭支票，並以
    票面金額八成以下計算，屬無對價或不相當對價云云，自有誤會，委不足取。
七、又上訴人謂其已於另案請求稜威福公司返還系爭支票，並經臺灣臺中地方法院以
    八十九年度訴字第七九六號判決上訴人勝訴確定等情，固據提出該判決主文公告
    及確定證明書為憑；惟查，該案件之當事人係本件上訴人與稜威福公司，該判決
    之確定效力不能及於本件被上訴人甚明，且縱該判決令稜威福公司須返還系爭支
    票予上訴人，惟上訴人係系爭支票之發票人，仍不得執該判決對抗系爭支票之票
    據權利人即本件被上訴人至明，是上訴人所辯，洵無足取。
八、綜上所述，本件被上訴人主張其已依背書轉讓取得系爭支票，本於票據之法律關
    係，請求上訴人給付票款為可採，上訴人所辯均為不足取。從而被上訴人本於票
    據之法律關係，請求上訴人給付票款，及各自提示日起至清償日止，按年息百分
    之六計算之法定遲延利息，為有理由，應予准許。又命清償票據上債務之判決，
    應依職權宣告假執行，民事訴訟法第三百八十九條第一項第四款定有明文。是原
    審判命上訴人如數給付，並依職權宣告假執行，於法並無違誤。上訴意旨指摘原
    判決不當，求予廢棄改判，為無理由，應予駁回其上訴。
九、本件事證已致明確，兩造其餘攻擊防禦方法及舉證，與本判決結果不生影響，無
    贅述必要，併予敘明。
十、據上論結：本件上訴為無理由，並依民事訴訟法第四百三十六條之一第三項、第
    四百四十九條第一項、第七十八條，判決如主文。
中      華      民      國    八十九    年    十二    月    二十六      日
                                            臺灣桃園地方法院民事第一庭
~B審判長法  官  陳添喜
~B      法  官  邱育佩
~B      法  官  潘進柳
右正本證明與原本無異
本判決不得上訴。
中      華      民      國    八十九    年    十二    月    二十六      日
~B      法院書記官  張淑美


司法院資訊處製作；財團法人民間司法改革基金會備份。
